臺灣高雄地方法院民事裁定
111年度消債職聲免字第9號
聲　請　人　蔡淑娟　00000000000000000000000000000000000
00000000000000000000000000000000000000000000000000
代　理　人　陳秉宏律師
相對人即債　玉山商業銀行股份有限公司
權人　　　　　　　　000000000000000000000000000000000000
00000000000000000000000000000000000000000000000000000000
法定代理人　黃男州　00000000
代　理　人　鄭璟浩　000000000000000000000000000000000000
00000000000000000000000000000000000000000000000000000000
上列聲請人即債務人因消費者債務清理事件聲請免責，本院裁定
如下：
    主  文
聲請人即債務人蔡淑娟不予免責。
    理  由
一、本案基礎事實
　　查聲請人於民國109年5月25日聲請清算，經本院以109年度
    消債清字第155號裁定自109年11月24日開始清算程序，嗣因
    財產不敷清償相關債務及費用，本院乃於110年11月9日以10
    9年度司執消債清字第205號裁定終結清算程序確定，而普通
    債權人未同意免責。
二、本件經本院裁定終結清算程序確定，依消費者債務清理條例
    第132條、第133條、第134條之規定，本院應就聲請人是否
    應予免責（即無前開條例第133條、第134條規定之要件）進
    行審理，茲說明如下：
　㈠消債條例第133條前段
　1.本院裁定開始清算程序後，聲請人之財產及所得
　　⑴聲請人的財產
　　　查聲請人名下無財產，亦未領取社會補助、津貼等情，有
      稅務電子閘門財產所得調件明細表、低收入戶/中低收入
      戶/中低老年人生活津貼管理/身障者生活補助/單親家庭
      子女生活教育補助表、勞動部勞工保險局函、勞動部勞動
      力發展署高屏澎東分署函、高雄市政府都市發展局函在卷
      可資認定（見院卷第9-13頁、第70-71頁、第64頁、第63
      頁、第30頁）。
　　⑵聲請人之所得
　　　查聲請人自承其任職於高雄市政府環保局，薪資如保環保
      局提供的薪資單所載，111年1月的薪資金額為新臺幣（下
      同）30846元等語；復參酌聲請人任職高雄市政府府環保
      局函覆109、110年度月薪暨年終/考績獎金、109年12月至
      111年12月止之獎勵金暨不休假獎金、111年1月獎勵金明
      細（見院卷第72-75頁、第65-67頁），堪認自109年11月2
      4日開始清算程序起至前開獎勵金明細所載最後月份111年
      1月止，以月為單位計算，聲人所得總額為710240元（見
      院卷第137頁計算表）。
　2.本院裁定開始清算程序後，聲請人之支出
　　⑴依衛福部社會司公告109、110、111年度高雄市最低生活費
      為13099元、13341元、14419元，依消債條例第64條之2第
      1項、第2項之規定，聲請人、受扶養者之最低生活費用應
      以前開高雄市每月最低生活費用金額1.2倍計算即15719元
      、16009、17303元做為計算基準數額。又前開最低生活費
      已包含居住費用（所佔比例24.36%），扣除此部分費用後
      ，109、110、111年度之最低生活費為11890元、12109、1
      3088元。　
　　⑵聲請人最低生活費
　　　查聲請人居住於戶籍地所在房屋，該屋為女兒所有，故無
      房租支出等語（見院卷第72頁）；參酌前開說明，聲請人
      之最低生活費即以前述扣除居住費用後之金額11890元、1
      2109元、13088元為計算基準。故自109年11月24日開始清
      算程序起至至前開獎勵金明細所載最後月份111年1月止，
      以月為單位計算，聲請人支出最低生活費總額為182176元
      （見院卷第137頁計算表）。
　  ⑶扶養費部分
　　　查聲請人另具狀主張其配偶于佩洲於109年11月9日發生車
      禍，且患有胃癌，其負擔配偶扶養費合計1070125元等語
      （見院卷第133頁）；然查：
　　1.聲請人配偶于佩洲於109年11月9日因車禍而高雄長庚醫院
      急診治療，其後至聖功醫院治療並復健，而於110年2月8
      日出院，後續曾至義大醫院進行脊椎重建治療等情，有各
      該院出具診斷證明書可佐（見院卷第85頁、第86頁、第87
      頁），此部分事實，應堪以認定。
　　2.聲請人配偶于佩洲所需最低生活費部分
　　⑴查于佩洲名下無財產，但其有請領勞工保險職業傷害傷病
      給付，領取時間、金額各為：⑴110年2月22日、42748元。
      ⑵110年4月16日、73740元。⑶110年8月11日、98319元。⑷1
      10年12月2日、29923元；110年12月23日、56641元。⑸110
      年12月28日、103205元。⑹111年2月25日、12214元，合計
      416790元等情，有稅務電子閘門財產所得調件明細表、低
      收入戶/中低收入戶/中低老年人生活津貼管理/身障者生
      活補助/單親家庭子女生活教育補助表、勞動部勞工保險
      局函、勞動部勞動力發展署高屏澎東分署函、高雄市政府
      都市發展局函在卷可資認定（見院卷第26-29頁、第20-24
      頁、第64頁、第63頁、第30頁、第133頁）。
　　⑵聲請人與其配偶于佩洲育有成年子女2名，子女均有工作，
      其2人同住女兒名下房屋等情，業據聲請人陳明在卷（見
      院卷第74頁）；本院參酌前開二.㈠.2.⑴說明，就于佩洲所
      需最低生活費部分，應以前述扣除居住費用後之金額1189
      0元、12109元、13088元為計算基準，則自109年11月24日
      開始清算程序起至至前開獎勵金明細所載最後月份111年1
      月止，以月為單位計算，聲請人配偶于佩洲所需最低生活
      費總額為182176元（計算式：(11890×2)+(12109×12)+130
      88=182176）。
　　3.聲請人主張其支出于佩洲醫療費等項目支出部分　　
　　⑴醫療費用：依其所提醫療費支出明細表所載醫療費合計614
      781元（該費用僅包含已支出之自費醫療費金額；見院卷
      第102-117頁）；然依我國健保制度，醫療費用可由健保
      制度分擔給付；至自費支出部分即血液腫瘤自費免疫治療
      4次，每次金額46656元，合計186624元，尚可列入，逾此
      部分之請求，不予准許列計。
　　⑵其他項目支出
　　　①依聲請人提出之支出明細內容（見院卷第83-84頁），其
        支出名目包含：杏一醫療用品及停車費、洗頭費、看護
        費、看護零用金、還親戚錢、輪椅費、雜支、預付聖功
        醫院住院費用、救護車費用、看皮膚科、復康車資、雜
        支及補零用金、繳納遠傳費用、裝設馬桶免治插頭及馬
        桶輔助把手、洗頭費、給爸生活費、義大開刀回診費、
        義大神經叢神經受損修復、義大開刀回診、長庚醫院及
        聖功醫院住院費用、專人看護暨復健費用、車禍費還親
        戚錢等項目，支出金額合計1814896元（計算式：10721
        93+210148+88755+443800=1814896；見院卷第83-84頁
        ）。
　　　②承上，依聲請人所列費用支出名目，就醫療費部分，按
        理健保制度可予分擔，另就雜支、預付費用、清償親戚
        款項、零用金、車資等費用，聲請人未說明此部分支出
        之必要性，亦未提出單據以佐，則前述支出項目之請求
        ，自難准許，應予駁回；至看護費部分，參酌長庚醫院
        診斷證明書所載（見院卷第85頁），于佩洲於109年11
        月9日因右側第4-6肋骨骨折、左側第2-7肋骨骨折併氣
        血胸、左側鎖骨骨折、右側髖關節半脫位、左側臂神經
        叢受損而送該院急診治療，109年12月21日出院，醫囑
        認出院後需專人照護1個月，堪認自109年11月9日起至1
        10年1月21日起，于佩洲住院期間暨出院後1個月，此段
        期間確實需專人照護，依聲請人所提支出明細（見院卷
        第83-84頁），此部分期間看護費用合計150300元（109
        年11月支出共23000元、109年12月支出共62400元、110
        年1月支出共64900元，合計150300元），聲請人主張此
        部分支出，尚可採認，逾此部分之請求，應予駁回。
　　　4.基上，本件自109年11月24日開始清算程序起至前開獎
        勵金明細所載最後月份111年1月止，聲請人配偶于佩洲
        所得為前述領取之勞工保險職業傷害傷病給付416790元
        ，其所需最低生活費總額182176元，此期間支出之醫療
        費用（自費部分）186624元、看護費150300元，本院參
        酌前開二.㈠.2.⑴說明，認前開領取之給付扣除前開最低
        生活費、醫療暨看護費用後，就不足額（即于佩洲所需
        支出各項費用所需數額），再由扶養義務人（含聲請人
        ）3人共同負擔。基此，自109年11月24日開始清算程序
        起至前開獎勵金明細所載最後月份111年1月止，以月為
        單位計算，聲請人負擔受扶養者即配偶于佩洲扶養費總
        額為34103元（計算式：(416790-182176-186624-15030
        0)÷3=102310÷3=34103.3=34103，小數點以下四捨五入
        ）。
　3.本院裁定開始清算程序後，聲請人之所得餘額
　　依據上開證據，聲請人前開所得總額710240元扣除個人最低
    生活費總額182614元、配偶扶養費(含醫療、看護費)34103
    元後，尚有餘額493961元（見院卷第137頁計算表）。
　㈡消債條例第133條後段
　1.聲請人於聲請清算前2年期間，可處分所得總額每月41665元
    ，扣除個人必要生活費11890元後，尚有餘額29775元等情為
    聲請人所不爭執（見院卷第74頁），亦為本院109年度消債
    清字第147號裁定認定在案，則聲請人於聲請清算前2年期間
    所得餘額為714600元（計算式：29775×24=714600）。
　2.普通債權人於清算程序中受償總額606010元乙節，亦有109
    年度司執消債清字第205號裁定、債權表、金額分配表、分
    配結果彙總表、債權人受償金額彙總表在卷可參（見院卷第
    2頁、司執消債清字卷第47頁、第123-124頁）。
　3.承上，聲請人於本院裁定開始清算程序後，其所得總額扣除
    個人最低生活費總額後仍有餘額，且普通債權人受分配總額
    低於聲請清算前2年期間之可處分所得餘額，應已符合消債
    條例第133條所規定不免責事由。
　4.聲請人另爭執債權人已聲請拍賣3棟房屋，賣得款項均用以
    清償配偶于佩洲之保證債務，且迄今之薪資亦遭扣薪達3000
    000元，清算程序中遭扣除保單解約金513001元，卻仍須負
    擔10805339元之債權額，顯不符比例原則；另債權人玉山銀
    行所有保證債務及房貸不足額，應停止計息等語，然查：
　⑴聲請人於清算程序中清償金額合計606010元，執行標的分別
    為存款60424元、保單解約金545586元等情，有分配表在卷
    可憑（見司執消債清卷第123頁），聲請人此部分主張之金
    額，顯然有誤，先予敘明。
　⑵聲請人主張停止計息部分
　　本件聲請人債權發生原因為房貸不足額、企業貸款保證債務
    乙節，有債權表在卷可憑（見司執消債清卷第47頁），而債
    權人玉山銀行之債權數額（含本息）係經本院92年度訴字第
    151號、92年度訴字第152號確定判決認定，且於103年間強
    制執行後，就清償不足額部分，換發債權憑證（103年7月3
    日雄院隆103司執祿字第93926號、93927號；見司執消債清
    卷第32-36頁）；因此債權人玉山銀行對聲請人之債權既有
    上開債權憑證可佐，自得請求聲請人給付債權本金暨利息，
    況聲請人亦未提出其主張停止計息之法律依據及證據供本院
    參酌，此部分主張，不予採認。
　⑶聲請人主張其負擔債權額過高，不符比例原則部分
　　本件債權發生原因，業已說明如前，再參酌上開債權憑證所
    載（見司執消債清卷第32-36頁），本件債權係自103年曾經
    受償，就不足額部分，迄今已逾8年，債權額自會因時間之
    經過而增加，此與比例原則無涉。
  ㈢消債條例第134條部分
　1.查聲請人曾於107、108年度出國之紀錄，此有入出境查詢表
    在卷可參（見院卷第2頁），惟衡情該次出國所負債務總額
    ，尚難認逾聲請清算時無擔保及無優先權債務（金額114780
    08元；見司執消債清卷第47頁)之半數，而生開始本件清算
    之原因。
　2.本院復查無聲請人有消債條例第134條所列其他各款應不免
    責事由，且債權人亦未提出聲請人有何符合消債條例第134
    條各款所規定之事證供本院參酌，故應認聲請人並無消債條
    例第134條所定不免責事由之存在。
　㈣消債條例第138條
　　本件債權發生原因為房貸不足額、企業貸款保證債務等情，
    有債權表在卷可佐（見司執消債清卷第47頁），則本件債權
    非屬消債條例第138條所定不受免責裁定影響之事由，併予
    敘明。
三、綜上所述，聲請人既有消債條例第133 條不應免責之事由，
    復未經普通債權人全體同意其免責，揆諸首揭規定，本件聲
    請人應不免責，爰裁定如主文。
四、另債務人因消債條例第133 條之情形，受不免責之裁定確定
    後，繼續清償達該條規定之數額，且各普通債權人受償額均
    達其應受分配額時，依消債條例第141 條之規定，債務人得
    再聲請法院裁定免責。又法院為不免責之裁定確定後，債務
    人繼續清償債務，而各普通債權人受償額均達其債權額之20
    % 以上者，依消債條例第142 條規定，可再行聲請法院裁定
    免責，附此敘明。
中　　華　　民　　國　 111　　年　　4 　　月　　7 　　日
              　　民事庭　　法　官　賴寶合
上為正本係照原本作成
如不服本裁定，應於裁定送達後10日內，以書狀向本院提出抗告
，並繳納抗告費新臺幣1千元
中　　華　　民　　國　 111　　年　　4 　　月　　7 　　日
  　                        書記官　胡美儀
附錄
一、債務人繼續清償得聲請法院裁定免責之規定：
　　消費者債務清理條例第141條
　　債務人因第 133 條之情形，受不免責之裁定確定後，繼續
　　清償達該條規定之數額，且各普通債權人受償額均達其應受
　　分配額時，得聲請法院裁定免責。　　
    消費者債務清理條例第142條
　　法院為不免責或撤銷免責之裁定確定後，債務人繼續清償債
　　務，而各普通債權人受償額均達其債權額之 20% 以上者，
　　法院得依債務人之聲請裁定免責。
二、債務人嗣後聲請裁定免責時，須繼續清償各普通債權之最低
    應受分配額。